臺灣高等法院民事判決
109年度上國易字第18號
上  訴  人  新北市政府養護工程處
法定代理人  馮兆麟  
訴訟代理人  李承志律師
            黃文承律師
被上訴人    許清能  
訴訟代理人  蕭宇凱律師
複代理人    蕭宇良律師

上列當事人間請求國家賠償事件，上訴人對於中華民國109年9月
16日臺灣士林地方法院109年度國字第3號第一審判決提起上訴，
本院於110年3月9日言詞辯論終結，判決如下：
    主      文
上訴駁回。
第二審訴訟費用由上訴人負擔。
    事實及理由
壹、程序方面：
    按依國家賠償法請求損害賠償時，應先以書面向賠償義務機
    關請求之；賠償義務機關拒絕賠償，或自提出請求之日起逾
    30日不開始協議，或自開始協議之日起逾60日協議不成立時
    ，請求權人得提起損害賠償之訴，國家賠償法（下稱國賠法
    ）第10條第1項、第11條第1項本文分別定有明文。查被上訴
    人於起訴前曾向上訴人請求國家賠償，經上訴人於民國（下
    同）108年9月12日以拒絕賠償理由書拒絕賠償（見原審卷第
    195至199頁），是被上訴人已踐行前揭規定之前置程序，核
    無不合，先予敘明。
貳、實體方面：
一、被上訴人主張：伊為訴外人許琇媛之父，許琇媛於107年12
    月4日9時4分許，騎乘車牌號碼000-000普通重型機車（下稱
    系爭機車），沿新北市淡水區○○路往臺北方向行駛，行經新
    北市○○區○○路000號路段（下稱系爭路段），欲自訴外人呂
    理舜所駕駛車牌號碼000-000號營業遊覽大客車（下稱系爭
    大客車）右側超車，於超車過程中撞擊系爭路段邊線外側排
    水溝上面突出、高低差約5公分以上之水泥地面（下稱系爭
    水泥地面）因而彈起，重心不穩人車倒地，許琇媛遭系爭大
    客車右後輪輾壓，致重度顱腦損傷，當場死亡。上訴人對系
    爭水泥地面負有管理養護責任，竟怠於排除系爭水泥地面之
    高低落差，其管理顯有欠缺。爰依國賠法第3條第1項、第5
    條、民法第192條第1項、第194條規定，請求上訴人賠償喪
    葬費新臺幣（下同）89,000元、精神上損害40萬元（合計48
    萬9,000元）。其起訴聲明：上訴人應給付伊48萬9,000元，
    及自108年7月3日起至清償日止，按年息5％計算之利息（原
    審就上開部分判決被上訴人勝訴，上訴人聲明不明，提起上
    訴；另未繫屬於本院者，不予論述）。其對上訴人上訴之答
    辯聲明：上訴駁回。
二、上訴人則以：不爭執為系爭水泥地面下方排水溝之養護機關
    。然系爭水泥地面位處系爭路段之道路白色邊線以外，非供
    車輛通行使用，且系爭路段已繪製道路標誌標線禁止超車，
    並以道路邊線標示可供行駛之路面範圍，伊已善盡管理責任
    。另許琇媛擅自駛出道路邊線，且於禁止超車之系爭路段為
    超車，其對系爭車禍具有重大過失，應負擔90％過失責任，
    原審認定分擔80％過失責任比例，顯然過輕，及慰撫金數額
    過高等語，資為抗辯。其上訴聲明：㈠原判決不利於上訴人
    部分廢棄。㈡上開廢棄部分，被上訴人於第一審之訴駁回。
三、查被上訴人為許琇媛之父，許琇媛於107年12月4日9時4分許
    ，騎乘系爭機車行經系爭路段，欲自訴外人呂理舜所駕駛之
    系爭大客車右側超車，於超車過程中碰撞系爭水泥地面，機
    車彈起致重心不穩人車倒地。許琇媛倒地後遭系爭大客車之
    右後輪輾壓，致重度顱腦損傷，當場死亡；被上訴人因此支
    出喪葬費用445,000元；上訴人為系爭路段之國家賠償義務
    機關等情，為兩造所不爭執，復有被上訴人及許琇媛之戶籍
    謄本、道路交通事故現場圖、新北市警察局淡水分局交通分
    隊道路交通事故照片黏貼紀錄表、新北市警察局淡水分局許
    琇媛車禍死亡案現場勘察照片、臺灣士林地方檢察署相驗屍
    體證明書及訊問筆錄、鴻翔鴻緣禮儀公司服務明細表、吉園
    股份有限公司統一發票可稽(以上證物均影本，見原審卷第2
    2至32頁、第141至147頁、第205至207頁、本院卷第156頁)
    ，自堪信為真實。
四、上訴人主張伊對於系爭水泥地面並無設置或管理欠缺，不負
    國家賠償責任等語，為被上訴人所否認。是本件訴訟首應審
    酌者，為㈠上訴人是否應負國家賠償責任？㈡如應負國家賠償
    責任時，其應賠償之數額為何？茲析述如下：
　㈠公共設施因設置或管理有欠缺，致人民生命、身體、人身自
    由或財產受損害者，國家應負損害賠償責任。國家賠償法第
    3條第1項定有明文。所謂公共設施係指道路、河川等，由國
    家設置或管理者。至於設置或管理上有欠缺，諸如設計錯誤
    、建築不良、怠於修護均屬之，不包括因天災、地變等不可
    抗力之事由或第三人之行為所造成之損害，並須人民之生命
    、身體、財產或人身自由所受損害與公共設施設置或管理之
    欠缺具有相當因果關係，國家始負損害賠責任。經查：
　⒈系爭水泥地面係位處系爭路段之白實線外側，且超出道路路
    基有效寬之範圍，應屬於路面外側之邊溝部分等情，有交通
    部公路總局第一區養護工程處109年6月15日一工交字第1090
    046604號函可參（見原審卷第267至269頁），故系爭水泥地
    面位處於系爭路段路面外側之邊溝部分，洵堪認定。另依卷
    附新北市政府工務局道路養護標準作業程序，其中三、道路
    巡查之3.3.「道路（含附屬設施）巡視及路面坑動修補機制
    」記載：「道路巡查項目應包含路面坑洞、龜裂、凹陷及路
    面狀況暨其他有影響道路通行安全等情形，並協助修補、清
    理及通報。道路其他設施巡查項目應包括人手孔、指示牌、
    里程牌、路障及其他有影響道路通行安全等狀況。」（見原
    審卷第325至327頁），上訴人既為系爭路段之養護機關，其
    對於系爭道路相關之附屬設施，凡有影響道路通行安全等狀
    況者均負有養護責任，並不以例示之人手孔、指示牌、里程
    牌、路障為限。且該附屬設施是否設置於私人土地上，對上
    訴人之上開養護義務亦不生影響。再參酌交通部公路總局公
    路養護手冊7.2.1.2，規範「集水井頂面與鋪面應維持平整
    」（見原審卷第337頁）之立法意旨，是系爭水泥地面之下
    方既為排水溝（兩造並不爭執，本院自應採為判決基礎，併
    予敘明），則上訴人養護巡視系爭路段時，除注意道路邊線
    內之路面是否影響用路人、車之安全外，亦應一併注意刨除
    道路邊線以外之排水溝上方覆蓋之系爭水泥地面，以免鋪設
    之水泥與未遭覆蓋之排水溝相連接處高低差過大，影響人、
    車安全等情事。是系爭水泥路面屬於上訴人之養護範圍，不
    因該處坐落私人土地而免除上訴人養護責任，均洵可認定。
      
　2.又國賠法第3條所定公共設施設置或管理欠缺所生國家賠償
    責任之立法，旨在使政府對於提供人民使用之公共設施，負
    有維護通常安全狀態之義務，重在公共設施不具通常應有之
    安全狀態或功能時，其設置或管理機關是否積極並有效為足
    以防止危險或損害發生之具體行為，倘其設置或管理機關對
    於防止損害之發生，已為及時且必要之具體措施，即應認其
    管理並無欠缺，自不生國家賠償責任。準此，公有公共設施
    之設置或管理機關，對於公有公共設施之瑕疵有無及時採取
    足以防止危險或損害發生之具體措施，即為判斷其設置或管
    理有無欠缺之重要基準。本件上訴人並不爭執系爭水泥地面
    下方之排水溝渠屬於其養護之範圍（見本院卷第156頁)，另
    系爭車禍發生時，系爭水泥地面與未鋪設水泥地面之連接處
    不平整，高低差達5公分以上之事實，亦經新北市警察局淡
    水分局交通分隊警員到現場測量，有職務報告書及附道路交
    通事故照片黏貼紀錄表可證（見原審卷第201頁、第205頁）
    ，倘行人行經該處水泥地面，稍有不慎，易因地表高低差過
    大而跌倒受傷，若機車騎士行經該處，更易因地表不平，機
    車彈跳，重心不穩而摔倒受傷，影響人、車安全甚巨 。是
    養護機關理應定期巡視系爭路段、排水溝（含上、下方）及
    道路周邊相關之一切情況，如遇水泥突出、與地表連接處之
    高低差過大，應予以排除，以維護人、車友善安全之用路環
    境；倘一時受限於時間或經費等因素而未能及時修繕，亦應
    立即於高低落差較大之處，設置醒目標線、標示或標誌（自
    應考量日間、夜間及是否採用反光設置），採取有效防止危
    險或損害發生之具體行為，以提醒用路人、車注意，然上訴
    人卻未為之， 致生本件損害，系爭水泥地面之管理欠缺一
    節，至臻明確。又許琇媛於上開時間騎乘系爭機車行經系爭
    路段，欲自訴外人呂理舜所駕駛之系爭大客車右側超車，於
    超車過程中因系爭水泥地面之高低差過大，致機車彈起，許
    琇媛重心不穩人車倒地後，即遭系爭大客車之右後輪輾壓，
    致重度顱腦損傷，當場死亡之事實，為兩造所不爭執，則許
    琇媛之死亡結果與上訴人未及時排除系爭水泥地面之高低差
    過大問題間，具有相當因果關係，亦可採認。上訴人抗辯僅
    具條件關係等詞，殊無足取。
　3.上訴人抗辯其已於系爭路段繪製禁止超車之道路標誌標線，
    並以道路邊線標示可供行駛之路面範圍，且事故地點前後之
    水溝蓋上尚有電線杆、候車亭等設施，其已善盡設置相關警
    示或禁止標誌之義務等語(見本院卷第135至137頁)。惟查，
    無論係禁止超車之道路標誌標線，或以道路邊線標示可供行
    駛之道路範圍，均非係針對「系爭水泥地面與排水溝蓋連接
    處不平整，高低差達5公分以上」瑕疵所為之防止危險或損
    害發生之具體行為，自難認上訴人已盡管理養護責任。另縱
    使該事故地點前後之水溝蓋上設有電線杆及候車亭等設施，
    惟上開設施並非設置於系爭水泥地面上，此有現場照片可證
    （見原審卷第205至207頁），不能防免人、車經過該水泥地
    面時，仍有可能因該處高低差過大而發生危險或損害，是上
    訴人抗辯已善盡設置相關警示或禁止標誌義務等語，均不足
    採。
　4.上訴人抗辯系爭水泥地面並非可供車輛通行範圍，許琇媛違
    反道路安全規則第97條、道路交通標誌標線號誌設置規則第
    183條之1、第149條第1項第9款之規定，騎乘機車駛離正常
    路面，強行超車，其使用方式不符合公有公共設施之設置目
    的及使用方法，其死亡結果與系爭水泥地面之管理並無因果
    關係等語。然由道路交通標誌標線號誌設置規則第183條：
    「路面邊線，用以指示路肩或路面外側邊緣之界線。其線型
    為白實線，線寬為十五公分，整段設置。但交岔路口及劃設
    有禁止停車線、禁止臨時停車線處或地面有人行道之路段得
    免設之。」、道路交通規則第99條第1項第5款：「除起駛、
    準備停車或臨時停車外，不得駛出路面邊線。」等規定可知
    ，劃設白實線以外之區域（如路肩或邊溝等）雖原則上禁止
    行駛，但用路人依上開規定仍能於例外情形下，駛出路面邊
    線外，並非絕對禁止駛入。是就道路劃設白實線以外之區域
    ，仍屬於道路及其附屬設施之範疇，上訴人仍負有管理養護
    義務，以確保用路人、車不會因道路及其附屬設施之管理欠
    缺而受有損害。換言之，縱使許琇媛違反上開規定，行駛於
    道路劃設白實線以外之區域，亦僅生其本身之行為對於損害
    之發生與有過失之問題，非謂許琇媛一旦違規行駛於道路白
    實線以外之區域，即致上訴人脫免管理養護責任，逕而認定
    損害之發生與養護機關之管理欠缺無因果關係。是上訴人此
    之抗辯，殊無可取。
　5.綜上，上訴人對系爭水泥地面之管理有前述欠缺，與許琇媛
    之死亡結果間具有相當因果關係，上訴人依國賠法第3條第1
    項之規定應負損害賠償責任。另新北市政府工務局110年3月
    5日新北工養字第1104800350號函雖記載「道路排水溝為附
    屬設施，其修築、改善及養護業務所定主管機關權限已劃分
    予本市各區公所執行」等語（見本院卷第147頁），因上訴
    人並不爭執本件需負國家賠償責任時，其為賠償義務機關（
    見本院卷156頁），是本院認定上訴人為本件國家賠償義務
    機關，不受上開函文影響，併予敘明。　
㈡上訴人另辯稱原審判命伊給付被上訴人慰撫金40萬元過高，及
  許琇媛應負擔90％過失責任等語(見本院卷第141頁)。然查：
  1.按國家損害賠償，除依本法規定外，適用民法規定，國家賠
    償法第5條定有明文。次按不法侵害他人致死者，對於支出
    醫療及增加生活上需要之費用或殯葬費之人，亦應負損害賠
    償責任；又不法侵害他人致死者，被害人之父、母、子、女
    及配偶，雖非財產上之損害，亦得請求賠償相當之金額，民
    法第192條第1項、第194條分別定有明文。再按慰藉金之賠
    償須以人格權遭遇侵害，使精神上受有痛苦為必要，其核給
    之標準固與財產上損害之計算不同，然非不可斟酌雙方身分
    資力與加害程度，及其他各種情形核定相當之數額。
　2.被上訴人請求其因許琇媛死亡而支出喪葬費用445,000元，
    並提出鴻翔鴻緣禮儀公司服務明細表影本、吉園股份有限公
    司統一發票影本為證 (見原審卷第30至32頁)，此為上訴人
    所不爭執，則被上訴人此部分喪葬費用請求，於法有據，合
    先敘明。
　3.上訴人抗辯慰撫金過高等語。然查，原審係審酌被上訴人年
    滿55歲（00年0月00日生），為許琇媛（00年0月00日生）之
    父，頓失死亡時年僅27歲之愛女，其內心悲慟萬分，且其於
    107年並無所得，名下有土地及房屋各1筆、汽車1輛，此有
    原審依職權調取稅務電子閘門財產所得調件明細表可稽（見
    原審卷第245頁，戶籍謄本見原審卷第22至24頁）及考量上
    訴人對於系爭水泥地面之瑕疵未及時採取排除瑕疵或促使用
    路人、車注意之具體行為，以防止危險或損害發生之一切情
    形，而認被上訴人請求慰撫金以200萬元為適當，此項數額
    核屬公允，並無過高情形。上訴人抗辯慰撫金數額過高等語
    ，不足採信。
  4.上訴人抗辯許琇媛違反禁止規定，駛出道路邊線且於系爭路
    段超車，其對系爭車禍具重大過失，應負擔90％過失責任，
    原審僅認定其應負80％過失責任，顯然過輕等語，惟按損害
    之發生或擴大，被害人與有過失者，法院得減輕賠償金額，
    民法第217條第1項定有明文。次按汽車在未劃設慢車道之雙
    向二車道行駛時，除準備停車或臨時停車外，不得駛出路面
    邊線，道路交通安全規則第97條第1項第4款定有明文。又在
    設有禁止超車標誌、標線之處所、地段，不得超車；欲超越
    同一車道之前車時，須先按鳴喇叭二單響或變換燈光一次；
    前行車減速靠邊或以手勢或亮右方向燈表示允讓後，後行車
    始得超越。超越時應顯示左方向燈並於前車左側保持半公尺
    以上之間隔超過，行至安全距離後，再顯示右方向燈駛入原
    行路線，同規則第101條第1項第2、3、5款亦有明定。末按
    雙黃實線設於路段中，用以分隔對向車道，並雙向禁止超車
    ，道路交通標誌標線號誌設置規則第149條第1項第8款定有
    明文。查原審審酌許琇媛於上開時、地騎乘系爭機車原應注
    意系爭路段劃設有雙黃線禁止超車，且系爭路段之路面寬2.
    5公尺，僅足供前方之系爭大客車行駛，系爭機車無法與系
    爭大客車保持半公尺以上之間隔安全超過，而依當時天氣晴
    、日間自然光線、視距良好，此有道路交通事故調查報告表
    ㈠、現場照片、車輛照片、行車紀錄器翻拍照片、行車執照
    可佐（經原審調閱臺灣士林地方檢察署107年度相字第843號
    卷及108年度偵字第928號卷查明，參該相字卷第25、37頁、
    偵字卷第113至121、129頁），則依上開客觀情形，許琇媛
    並無不能注意遵守上開道路交通安全規則之情事，惟其竟疏
    未注意，貿然駛出路面邊線，欲自系爭大客車之右側進行超
    車，又未能與系爭大客車保持半公尺以上間隔，致超車過程
    中撞擊系爭水泥地面突出部分，機車彈起，而重心不穩人車
    倒地，許琇媛倒地後遭系爭大客車右後輪輾壓，當場死亡，
    此有新北市政府警察局淡水分局勘驗系爭大客車行車紀錄器
    之紀錄及擷取畫面照片足憑（見上開偵字卷第37、60至65頁
    ），而認許琇媛就本件事故之發生具有過失，應負擔80％之
    過失責任比例等情，以減輕上訴人賠償責任。此項與有過失
    責任比例之酌減，核屬公允。上訴人認應酌減90％等語，並
    不可採。
　5.從而，上訴人應負之損害賠償金額，依上開比例酌減後，其
    負擔20％責任即為489,000元（計算式：【445,000＋2,000,00
    0】×20％＝489,000元）。
五、綜上所述，被上訴人依國家賠償法第3條第1項、第5項、民
    法第192條第1項、第194條規定，請求上訴人給付489,000元
    及自108年7月3日起至清償日止，按年息5％計算之利息，為
    有理由，應予准許。原審就上開部分為上訴人敗訴之判決，
    核無不合。上訴論旨指摘原判決此部分不當，求予廢棄改判
　　，為無理由，應駁回上訴。
六、本件事證已臻明確，兩造其餘之攻擊或防禦方法及所用之證
    據，經本院斟酌後，認為均不足以影響本判決之結果，爰不
    逐一論列，附此敘明。
七、據上論結，本件上訴為無理由，依民事訴訟法第449條第1項
    、第78條，判決如主文。
中　　華　　民　　國　　110 　年　　3 　　月　 23　　日
                  民事第二十一庭
                        審判長法  官  翁昭蓉
                              法  官  鍾素鳳
                              法  官  呂淑玲
正本係照原本作成。
不得上訴。
中　　華　　民　　國　　110 　年　　3 　　月　　23　　日
　　　　　　　　　　　　    　書記官  黃雯琪